ACORDAO-COMPLETO-2424636

ACÓRDÃO 9737/2020 ATA 32/2020 - SEGUNDA CÂMARA

VISTOS, relatados e discutidos estes autos de tomada de contas especial autuada em desfavor de Roberto Oliveira Maia da Silva, como então prefeito de Bom Jesus da Lapa - BA (gestões:  2009-2012 e 2013-2016) , a partir da conversão do processo de monitoramento por força do Acórdão 788/2018 proferido pelo Plenário do TCU no bojo do TC Processo 018.546/2014-5 (apensado) , diante de irregularidades na aplicação dos recursos inerentes ao Convênio n.º 421/2009 celebrado entre o então Ministério da Integração Nacional e o aludido município para promover a contenção no entorno da lagoa junto ao bairro de São Gotardo, com a ampliação da capacidade de acumulação volumétrica, por meio do aporte de recursos federais sob o valor de R$ 6.024.074,46, tendo a vigência do ajuste sido estipulada para o período de 23/12/2009 a 22/11/2013;
ACORDAM os Ministros do Tribunal de Contas da União, reunidos na Sessão da 2ª Câmara, ante as razões expostas pelo Relator, em:
9.1. anotar a revelia de Roberto Oliveira Maia da Silva, nos termos do art. 12, § 3º, da Lei n.º 8.443, de 1992;
9.2. julgar irregulares as contas de Roberto Oliveira Maia da Silva, nos termos dos arts. 1º, I, 16, III, "b" e "c", 19, caput, 23, III, da Lei n.º 8.443, de 1992, para condená-lo ao pagamento do correspondente débito, com a atualização monetária e os juros de mora calculados desde a data informada até o efetivo recolhimento, fixando-lhe o prazo de 15 (quinze) dias, contados da notificação, para que comprove perante o Tribunal, nos termos do art. 214, III, "a", do RITCU, o recolhimento da dívida em favor do Tesouro Nacional, na forma da legislação em vigor, abatendo o valor já restituído, sob as seguintes condições:
	Valor Original (R$) 
	Observação
	Data da Ocorrência

	2.453.805,84
	-
	 4/1/2010

	1.912.784,02
	-
	17/6/2010

	1.657.484,60
	-
	1º/10/2010

	   115.084,29
	já restituído
	  28/9/2011

9.3. aplicar em desfavor de Roberto Oliveira Maia da Silva a multa prevista no art. 57 da Lei n.º 8.443, de 1992, sob o valor de R$ 500.000,00 (quinhentos mil reais) , fixando-lhe o prazo de 15 (quinze) dias, contados da notificação, para que comprove, perante o Tribunal, nos termos do art. 214, III, "a", do RITCU, o recolhimento da referida dívida ao Tesouro Nacional, com a devida atualização monetária, na forma da legislação em vigor;
	9.4. autorizar, caso requerido, nos termos do art. 26 da Lei n.º 8.443, de 1992, e do art. 217 do RITCU, o parcelamento das dívidas fixadas por este Acórdão em até 36 (trinta e seis) parcelas mensais e sucessivas, com a atualização monetária e os correspondentes acréscimos legais, esclarecendo ao responsável que a falta de pagamento de qualquer parcela importará no vencimento antecipado do saldo devedor, sem prejuízo das demais medidas legais;
	9.5. autorizar, desde logo, a cobrança judicial das dívidas fixadas por este Acórdão, nos termos do art. 28, II, da Lei n.º 8.443, de 1992, diante do não atendimento à notificação; e
		9.6. enviar a cópia do presente Acórdão, com o Relatório e a Proposta de Deliberação, à Procuradoria da República no Estado da Bahia, nos termos do art. 16, § 3º, da Lei n.º 8.443, de 1992, para o ajuizamento das ações civis e penais cabíveis.

Tomada de Contas Especial autuada a partir da conversão do processo de monitoramento (TC 018.546/2014-5: apenso) por força do Acórdão 788/2018-TCU-Plenário, em desfavor de Roberto Oliveira Maia da Silva, como então prefeito de Bom Jesus da Lapa  BA (gestões:  2009-2012 e 2013-2016), diante de irregularidades na aplicação de recursos federais do Convênio n.º 421/2009, celebrado entre o então Ministério da Integração Nacional e o aludido município para promover a contenção no entorno de lagoa do bairro de São Gotardo, com a ampliação da capacidade de acumulação volumétrica, a partir do aporte de recursos federais sob o valor de R$ 6.024.074,46, tendo a vigência do ajuste sido estipulada para o período de 23/12/2009 a 22/11/2013.

Segunda Câmara

Município de Bom Jesus da Lapa - BA.

3. Responsável: Roberto Oliveira Maia da Silva (CPF XXX.106.805-XX).

13.1. Ministros presentes: Ana Arraes (Presidente), Augusto Nardes, Aroldo Cedraz e Raimundo Carreiro.
13.2. Ministros-Substitutos presentes: Marcos Bemquerer Costa e André Luís de Carvalho (Relator).

ACORDAO-COMPLETO-2517744

Acórdão 18767/2021 - Segunda Câmara

ANDRÉ DE CARVALHO

Trata-se de tomada de contas especial autuada em desfavor de Roberto Oliveira Maia da Silva, como então prefeito de Bom Jesus da Lapa - BA (gestões:  2009-2012 e 2013-2016) , a partir da conversão do processo de monitoramento por força do Acórdão 788/2018 proferido pelo Plenário do TCU no bojo do TC Processo 018.546/2014-5 (apensado) , diante de irregularidades na aplicação dos recursos inerentes ao Convênio n.º 421/2009 celebrado entre o então Ministério da Integração Nacional e o aludido município para promover a contenção no entorno da lagoa junto ao bairro de São Gotardo, com a ampliação da capacidade de acumulação volumétrica, por meio do aporte de recursos federais sob o valor de R$ 6.024.074,46, tendo a vigência do ajuste sido estipulada para o período de 23/12/2009 a 22/11/2013.
2.	Após a análise final do feito, o Auditor Federal Luís Afonso Gomes Vieira lançou o seu parecer conclusivo à Peça 110, com a anuência dos dirigentes da Secex-TCE (Peças 111 e 112) , nos seguintes termos:
	" (...) 2. O Convênio 421/2009 havia sido alvo de denúncia, acolhida como representação da unidade técnica, no bojo do TC Processo 002.414/2012-0, em que, depois de diligência ao município, a Secex/BA destacou, antes de seu apensamento ao TC Processo 008.908/2013-3, que a prestação de contas teria sido encaminhada ao ministério responsável, em 17/10/2011, e que não houve devolução de valores à União.
	3.	O TC Processo 008.908/2013-3, em que foi apensado o TC Processo 002.414/2012-0, também foi autuado em virtude de denúncia encaminhada a este Tribunal, na qual foram relatadas possíveis irregularidades cometidas na gestão dos recursos federais transferidos. Entre as irregularidades, foram aventadas: a existência de possível superfaturamento; e a ausência de prestação de contas por parte do convenente.
	4. Ao deliberar sobre o mencionado TC Processo 008.908/2013-3, o Plenário desta Casa determinou, por meio do Acórdão 978/2013-TCU-Plenário, que o Ministério da Integração Nacional informasse, no prazo de 60 (sessenta) dias, o resultado da análise das contas referentes ao Convênio 712.806/2009, celebrado com o município de Bom Jesus da Lapa/BA, com parecer definitivo pela aprovação, ou não, da prestação de contas do ajuste. Em monitoramento da referida determinação, foi proferido o acórdão que determinou a conversão do processo em tomada de contas especial. 
	Histórico	 
	5. O Instrumento do Convênio 712806/2009 (peça 89 - fl. 27) foi celebrado entre o então Ministério da Integração Nacional, por intermédio da Secretaria Nacional de Proteção e Defesa Civil (Sedec) , e o município de Bom Jesus da Lapa/BA para promover a contenção no entorno de lagoa do Bairro de São Gotardo, com a ampliação da capacidade de acumulação volumétrica, contemplando, entre outros serviços, a execução do projeto executivo, do canteiro de obras, da terraplanagem, da superestrutura, da demolição e da retirada de lama da lagoa no aludido município.
	6. Conforme Cláusula Terceira (peça 89, fl. 29) , a vigência iniciou-se em 23/12/2009, com prazo de prestação de contas (Cláusula Nona) de 30 dias contados do término da vigência, ou do último pagamento efetuado quando ocorresse em data anterior ao encerramento da vigência. O prazo de vigência finalizou em 22/12/2011, conforme consta no Primeiro Termo de Prorrogação (peça 89, fls. 67/68) .
	7. A Cláusula Quarta (peça 89) previa o aporte de recursos federais no valor de R$ 6.024.074,48, além da contrapartida municipal no patamar de R$ 251.003,10. As parcelas financeiras foram transferidas em 29/12/2009, no valor de R$ 2.453.805,84 (peça 89, fls. 36/37) , 14/06/2010, no valor de R$ 1.912.784,02 (peça 89, fl. 44) , e 29/09/2010, no valor de R$ 1.657.484,62 (peça 89, fl. 53) .
	8. Em 11/10/2011, a prefeitura do município, por meio do ofício 166/2011-GAB, encaminhou a prestação de contas do convênio (peça 89, fl. 74) , sem, contudo, incluí-la no Siconv. Em 7/2/2013, foi constatado que a Prestação de Contas do convênio havia sido inserida pelo município no Siconv e promovida, assim, a retirada da inadimplência (peça 89, fl. 97) .
	9. Conforme analisado no item 17 da instrução anterior, o Tomador de Contas, por meio do Parecer Financeiro 120/2018 (peça 60) , considerou como responsáveis Roberto Oliveira Maia da Silva, prefeito de 1º/1/2009 a 31/12/2016, na condição de gestor, e Eures Ribeiro Pereira, prefeito a partir de 1º/1/2017, também na condição de gestor. 
	10. Na instrução anterior foram descaracterizadas as responsabilidades de Eures Ribeiro Pereira e do município de Bom Jesus da Lapa/BA, bem como de todos os gestores do então Ministério da Integração Nacional. 
	11. A responsabilidade de Roberto Oliveira Maia da Silva foi verificada na instrução anterior, a partir das análises das suas alegações, as quais serão reproduzidas nos itens subsequentes.
	12. Embora não tenham se manifestado até a finalização do Parecer Financeiro, ocorrida em 17/05/2018, Roberto Oliveira Maia da Silva o fez após a conversão desta TCE. Em suma, o ex-prefeito contesta o Parecer Técnico final da SEDEC, apresentando as seguintes alegações (peça 88) :
	12.1 Regularidade do Processo Administrativo. 
	12.1.1. Em 2009, na condição de prefeito do município de Bom Jesus da Lapa, encaminhou ao Ministério da Integração Nacional solicitação de convênio, dividido em duas etapas: (a) 1ª etapa para obras de contenção no entorno da Lagoa São Gotardo para aumentar a capacidade volumétrica da mesma, evitando-se alagamentos; (b) 2ª etapa para drenagem da área, construção de unidades habitacionais e realocação das famílias que se encontravam no entorno do projeto.
	12.1.2 A proposta da 1ª etapa foi elaborada e aprovada pelo Ministério, tendo ocorrido a assinatura do termo do convênio e a liberação dos recursos.
	12.2. Equívoco do Ministério da Integração Nacional na liberação dos valores.
	12.2.1. Ressalta que o concedente, equivocadamente, liberou a 2ª parcela (no valor de R$ 2.453.805,84) antes mesmo da primeira, contrariando a forma do plano de trabalho e cronograma de desembolso. 
	12.2.2. Relata como se deu a liberação das duas primeiras parcelas e destaca que foi negada a liberação da 3ª, por equívoco na análise do Ministério, posteriormente corrigida em relatório de inspeção, de 18/8/2010. 
	12.2.3. Destaca a data avançada da inspeção e da liberação da 3ª parcela do convênio, próxima ao final de vigência do convênio, que, antes da prorrogação ocorrida, iria até 22/12/2010. Por conta disso, foi solicitada pelo Município, e aprovada pelo Ministério, a alteração da meta física 01 das obras e a prorrogação do convênio.
	12.3. Atuação equivocada da CGU
	12.3.1. Mencionando o realinhamento das metas aprovado pelo Ministério, o ex-prefeito menciona consulta equivocada da CGU por informações acerca de supostas irregularidades na desapropriação dos terrenos no entorno do projeto executado, com base em denúncia sem fundamentação, o que não se demonstraria cabível, posto que, segundo informa, foi juntado ao processo mandado de imissão na posse dos terrenos, portanto decisão judicial.
	12.4. Equívocos do Ministério da Integração Nacional no cadastro da prestação de contas no Siconv.
	12.4.1. O ex-prefeito relata os fatos ocorridos, já mencionados nesta instrução, até a inclusão e exclusão do município no registro de inadimplência.
	12.5. Confusão entre os convênios e impossibilidade jurídica de ressarcimento, ante a confirmação da devida execução das obras. 
	12.5.1. Relata a emissão do primeiro e segundo pareceres técnicos, este último concluindo pela não funcionalidade da obra, devido ao cancelamento da proposta de convênio 023456/2012, cujo objetivo era a drenagem da área (2ª etapa citada no início de sua missiva) .
	12.5.2. Destaca que os convênios das duas etapas não podem se relacionar para puni-lo, com a obrigação de pagamento do absurdo débito superior a R$ 12.000.000,00.
	12.5.3. Menciona o trecho a seguir, extraído do parecer técnico final:
	'Informamos que a proposta n° 023456/2012 (SICONV) , CONVÊNIO 770955/2012 (SICONV) , que consta no processo n° 59050.001114/2012-76, para a construção da drenagem da Lagoa São Gotardo foi rejeitada (fls. nº s 35 a 36) . Na fl. Nº 33 consta o documento de 28.12.2012, referente ao cancelamento do empenho 2012NF,800104, no valor de R$3.451.125,27, realizado em benefício do município de Bom Jesus da Lapa/BA. Na fl. 32, consta um email esclarecendo que o cancelamento da proposta foi solicitado pelo próprio Deputado interessado.'
	12.5.4. Ressalta, novamente, que o convênio objeto do presente processo foi relativo apenas à primeira etapa, conforme objeto definido na Cláusula Primeira do convênio 712806/2009-MI.
	12.5.5. Enfatiza que o convênio cancelado não pode se integrar ao presente processo administrativo, por se tratar de objeto completamente distinto, o que geraria, segundo entende, a violação ao devido processo legal e ao princípio da legalidade aplicável a todos os atos da administração pública, na forma do art. 37 da Constituição Federal.
	12.5.6. Conclui que a devolução de recursos exigida não atenta para o que de fato foi plenamente executado, com benefício à população e observância ao interesse público, conforme destacado no relatório técnico inicial.
	12.5.7. Traz em seu favor precedente do Tribunal de Justiça de Minas Gerais, no qual teria sido reconhecido que, mesmo em caso de nulidade de convênio, em não havendo prova de que tenha havido prejuízo efetivo ao erário, não há que se falar em ressarcimento, sob pena de se prestigiar o enriquecimento sem causa (cf. TJMG, Ac no. 204.104-4/00, DOE de 16.02.2002, Revista Fórum de Contratação e Gestão Pública, vol. 14, ano 2, fev. 2003, pág. 1709) .
	12.5.8. Relaciona, ainda, o seguinte julgado do Superior Tribunal de Justiça:
	' (...) recebida a prestação executada, não pode a Administração se locupletar indevidamente e, com fundamento na nulidade do contrato, requerer a devolução de valores pagos por obras já realizadas, o que configuraria violação ao próprio princípio da moralidade administrativa' (STJ Ag. Rg. No RE 491.358/SP (2002/0155317) Revista Fórum Administrativo - Direito Público, vol. 29, jul. 2003, pág. 2578) .'
12.6.  Não há indícios de que tenha se beneficiado da aplicação dos recursos federais.  
	12.6.1. Essa seria a única hipótese em que a Decisão Normativa 57/2004 do TCU admitiria o ressarcimento ao erário da União. Descabida, portanto, a devolução dos recursos, o que tiraria o amparo legal de instauração de TCE.
	12.6.2. A hipótese em exame não autoriza a instauração de Tomada de Contas Especial, conforme se depreenderia da leitura dos dispositivos que menciona da Instrução Normativa SFC/MF 02, de 20/12/2000 e IN/TCU 13/96.
	13. As análises das alegações de Roberto Oliveira Maia da Silva, realizadas na instrução anterior, também serão reproduzidas a seguir. 
	13.1. Com relação à manifestação do ex-prefeito, não guardam correlação com a irregularidade que lhe foi atribuída as alegações de regularidade processual, bem como os equívocos atribuídos à CGU e ao Ministério da Integração Nacional, este último, relacionado ao Siconv e à inversão das parcelas de repasses. Há que se rememorar que o ex-prefeito está sendo responsabilizado pela ausência de funcionalidade da obra objeto do convênio, ante a não execução de obras complementares.
	13.1.1. No tocante à alegada confusão entre os convênios e impossibilidade jurídica de ressarcimento, ante a confirmação da devida execução das obras, não corresponde exatamente aos fatos a afirmação de que o parecer técnico concluiu não ser possível constatar a funcionalidade da obra devido ao cancelamento da proposta do Convênio 770955/2012, que teria como objetivo a drenagem da área (2ª etapa do projeto) .
	13.1.2. Ora, verificando o teor do Parecer 196/2017, firmado pela SEDEC em 8/11/2017 (peça 99) , compreende-se, claramente, que não foi o cancelamento do convênio que levou à conclusão negativa do parecer, mas a não construção das obras da 2ª etapa do projeto, senão vejamos:
	'a)	de que se lê no item III.2, não resta dúvidas que o município pretendia solucionar os problemas de alagamento do entorno do bairro de São Gotardo, propondo a execução de obras em duas etapas. A segunda etapa, no entanto, não estava abrangida no objeto e no plano de trabalho do Convênio 712806/2009, alvo deste processo.
	b)	o item 7.4 informa sobre o contrato 181/2010, de 19/2/2010 - decorrente da concorrência pública 002/2009 - celebrado entre o município e a empresa Metro Engenharia e Consultoria Ltda., para a construção de rede de saneamento geral, compreendendo drenagem pluvial e urbanização da Lagoa São Gotardo, no valor de R$11.498.721,30, valor global do orçamento do projeto, indicado na proposta financeira, abrangendo 1ª etapa, objeto deste convênio, e a 2ª etapa, cuja origem dos recursos ainda não se conhecia.
	c)	conforme item 7.5, no Siconv, no entanto, não foi postado o contrato 181/2010, mas o 200/2010, com data de 1/3/2010, de mesmo teor. Mais adiante no parecer, no item 7.16.4, é informado que algumas notas fiscais tinham o número de contrato 181/2010 e outras, do 200/2010, totalizando o valor de R$6.275.077,58, referente ao pagamento pela execução das obras do CONVÊNIO 712806/2009.
	d)	o orçamento da Metro Engenharia, titular do contrato, montava em R$ 11.498.721,30, valor total das duas parcelas.  Ou seja, apesar de ter assinado o convênio para a primeira etapa, apenas, o contrato foi firmado pelo valor integral do projeto (primeira e segunda etapas) . 
	e)	conforme item 7.10 do Parecer, consta no contrato 200/2010, na cláusula décima terceira, que as despesas com a execução do objeto do contrato correriam à conta dos recursos constantes do Orçamento Municipal vigentes e vindouros. Em outras palavras, a segunda etapa do projeto, referente às obras de drenagem, seria viabilizada com recursos municipais. 
	f)	Não obstante, conforme discorrido no item 8.2, a Prefeitura de Bom Jesus da Lapa/BA encaminhou ao Ministério da Integração Nacional, somente em 23/05/2012, a proposta de um novo convênio, o 770955/2012 (SICONV) , para viabilizar a segunda etapa, referente a emenda parlamentar individual, OGU/2012. 
	g) Em suas justificativas, o próprio município reconheceu que não tinha recursos para tocar as obras complementares da segunda etapa (item 8.3) e que a sua viabilização seria requisito necessário para dar funcionalidade à primeira etapa, que, embora finalizada, não impedia os alagamentos, finalidade maior da destinação dos recursos federais transferidos ao município (item 8.4 do Parecer) .
	h) Por fim, a proposta do convênio foi rejeitada pelo Ministério e o empenho cancelado, a pedido do próprio deputado interessado.'
	13.1.3. Vê-se, por esses relatos, extraídos do Parecer 196/2017, que a não funcionalidade do objeto do Convênio 712806/2009 decorreu da conduta omissiva do prefeito em viabilizar recursos municipais, ou de outras fontes para executar as obras complementares ao objeto do convênio, sem as quais a finalidade pública do projeto não seria atendida, qual seja, beneficiar a população local com obras para evitar o alagamento constante da região.
	13.1.4. Não há, portanto, a aventada confusão de convênios, como quer fazer crer o ex-prefeito, em sua manifestação. Houve até a tentativa de viabilizar um segundo convênio, embora no ano de 2012, somente, para suprir a ausência de recursos municipais para a execução das obras complementares. Mas não se pode afirmar que estava certo, desde o princípio, que os recursos para a segunda etapa viriam de um convênio federal, solicitado em 2012. Prova disso é que o contrato para a execução das obras já havia sido firmado, no ano de 2010.
	13.1.5. Também não socorre o prefeito a alegação de execução total do objeto do convênio, pois, ao final, o gestor não cumpriu sua finalidade, pela ausência de funcionalidade, pela omissão em construir a segunda etapa. Não se aplicam, dessa forma, os precedentes do TJ/MG e do STJ, colacionados na manifestação do gestor.
	13.1.6. Conclui-se, portanto, pela responsabilidade de Roberto Oliveira Maia da Silva, pela irregularidade apurada nesta TCE, a qual pode ser descrita nos seguintes termos: ausência de funcionalidade do objeto do Convênio 421/2009 (Siafi 712.806/2009) , sem aproveitamento útil da parcela executada, por motivo de inexecução de obras complementares. Sua conduta culposa decorre da propositura e assinatura de convênio com o Ministério da Integração Nacional, cujas obras, por constituírem objeto único, sem possibilidade de aproveitamento pela sociedade de parcelas separadamente, não poderiam compor plano de trabalho em convênios distintos, por contrariar a legislação (art. 38, § 10, da Portaria Interministerial) .
	13.1.7. Nesse sentido, a situação aqui analisada, em que a não execução da segunda etapa do projeto comprometeu a funcionalidade da primeira, amolda-se com perfeição ao enunciado do Acórdão 1540/2014-TCU-Plenário (Consulta, Relator Ministro Walton Alencar Rodrigues) , do Boletim de Jurisprudência do TCU 41 de 24/6/2014:
	'9.2.6. é vedado o desmembramento do plano de trabalho de uma obra pública em dois convênios distintos, por ausência de dotação orçamentária específica para a execução do plano de trabalho e insuficiência de recursos orçamentários que assegurem o pagamento das obrigações para execução total do objeto, sempre que a execução integral desses dois ajustes for indispensável ao alcance das metas pactuadas e o objeto do primeiro convênio não constituir, por si só, algo utilizável pela sociedade (art. 7º, § 2º, inciso III, da Lei nº 8.666/93, e art. 38, § 10, da Portaria Interministerial CGU/MF/MP nº 507/2011) ;'
	13.1.8. Os cristalinos ensinamentos contidos no trecho a seguir, extraídos do voto condutor do Acórdão, jogam luzes adicionais à problemática aqui enfrentada, auxiliando no esclarecimento da irregularidade cometida e da legislação descumprida, itens que serão detalhados mais à frente nesta instrução:
	'Se, por outro lado, os cinco parques infantis não fossem obras independentes e constassem de plano de trabalho referente a uma única obra, útil à sociedade apenas se integralmente executada, o que me parece improvável dada a natureza do objeto da situação hipotética, não poderia esse plano de trabalho ser decomposto em dois ou mais convênios, já que não haveria qualquer garantia de que os demais convênios seriam celebrados para complementar os recursos do primeiro. Sem a celebração de convênios adicionais, a parte executada do plano de trabalho no primeiro convênio não serviria ao seu propósito social e constituiria prejuízo ao Erário. A celebração de convênio com previsão orçamentária insuficiente para a execução integral do objeto não é uma questão sobre fracionamento de despesa, mas violação às normas que regem a celebração de convênios e a contratação de obras públicas.
	Ressalto que é condição para a celebração de convênios a existência de dotação orçamentária específica para a execução de seu plano de trabalho (art. 38, § 10, da Portaria Interministerial CGU/MF/MP nº 507/2011) e que obras e serviços somente poderão ser licitados quando houver previsão de recursos orçamentários que assegurem o pagamento das obrigações decorrentes de obras ou serviços a serem executadas no exercício financeiro em curso, de acordo com o respectivo cronograma (art. 7º, § 2º, inciso III, da Lei nº 8.666/93) .
	[...] Reforço que a modalidade de licitação deve ser adequada ao montante de recursos de cada convênio. Se, por outro lado, as obras hipotéticas constituírem um único objeto, sem possibilidade de aproveitamento pela sociedade de parcelas do objeto, é vedado o desmembramento do plano de trabalho da obra em convênios distintos, por contrariar a legislação (art. 38, § 10, da Portaria Interministerial CGU/MF/MP nº 507/2011; e art. 7º, § 2º, inciso III, da Lei nº 8.666/93) '.
	14. A partir de toda essa análise, na instrução anterior, concluiu-se pela necessidade de realização de citação para a irregularidade detalhada a seguir: 
	14.1. Irregularidade: ausência de funcionalidade do objeto do Convênio 712.806/2009, sem aproveitamento útil da etapa executada, por motivo de inexecução parcial do projeto, o qual não poderia ser desmembrado, nem iniciado, sem que os recursos totais estivessem assegurados.
	14.1.1. Fundamentação para o encaminhamento: da jurisprudência do TCU, colacionamos as deliberações a seguir, que fundamentam a condenação do ex-prefeito:
	'Acórdão 1540/2014-TCU-Plenário (Consulta, Relator Ministro Walton Alencar Rodrigues) , do Boletim de Jurisprudência do TCU nº 41 de 24/06/2014
	9.2.6. é vedado o desmembramento do plano de trabalho de uma obra pública em dois convênios distintos, por ausência de dotação orçamentária específica para a execução do plano de trabalho e insuficiência de recursos orçamentários que assegurem o pagamento das obrigações para execução total do objeto, sempre que a execução integral desses dois ajustes for indispensável ao alcance das metas pactuadas e o objeto do primeiro convênio não constituir, por si só, algo utilizável pela sociedade (art. 7º, § 2º, inciso III, da Lei nº 8.666/93, e art. 38, § 10, da Portaria Interministerial CGU/MF/MP nº 507/2011) ;
	Acórdão 2812/2017-TCU-Primeira Câmara (Relator Ministro-Substituto Weder de Oliveira) .
'Considera-se como prejuízo em valores integrais a aplicação dos recursos do convênio em objeto que se revela inservível ou sem funcionalidade após a sua execução, completa ou parcial.'
	Acórdão 11571/2018-TCU-Primeira Câmara (Relator Ministro Benjamin Zymler) .
'Quando a parcela executada do convênio não for suficiente para o atingimento, ainda que parcial, dos objetivos do ajuste, sem quaisquer benefícios à sociedade, a possibilidade de aproveitamento do que já foi executado em eventual retomada das obras, por se tratar de mera hipótese, não de benefício efetivo, não enseja o correspondente abatimento no valor do débito apurado.'
	Evidências da irregularidade: documentos presentes nas peças 60, 68 e 99.'
	14.1.2. Normas infringidas: Constituição Federal art. 37, caput, c/c o art. 70, parágrafo único; Decreto-Lei 200/67, art. 93; art. 7º, § 2º, inciso III, da Lei 8.666/93; e art. 24, § 3º, da Portaria Interministerial 127/2008, antecessora da Portaria Interministerial CGU/MF/MP 507/2011.
	14.1.3. Débitos relacionados ao responsável Roberto Oliveira Maia da Silva:
	DATA
	VALOR (R$) 
	D/C

	29/12/2009
	2.453.805,84
	D

	14/6/2010
	1.912.784,02
	D

	29/9/2010
	1.657.484,60
	D

	28/9/2011
	115.084,29
	C

		Valor atualizado do débito (sem juros) em 18/5/2020: R$ 10.288.609,48
	14.1.4. Cofre credor: Tesouro Nacional.
14.1.5. Responsável: Roberto Oliveira Maia da Silva (XXX.106.805-XX) .
	14.1.5.1. Conduta: desmembrar indevidamente o projeto de obra pública e deixar de tomar as providências necessárias à conclusão da segunda etapa, restando imprestável a primeira, uma vez que os serviços executados não foram suficientes para dar funcionalidade à obra, com prejuízo à sua finalidade pública.
	Nexo de causalidade: o desmembramento do projeto, na origem, e a ausência das providências posteriores, necessárias à conclusão da segunda parcela do empreendimento, resultou na impossibilidade de aproveitamento da primeira parcela, e, consequentemente, em prejuízo ao erário, correspondente ao valor integral repassado.
	14.1.5.2. Culpabilidade: não há excludentes de ilicitude, de culpabilidade e de punibilidade; é razoável supor que o responsável tinha consciência da ilicitude de sua conduta; era exigível conduta diversa da praticada, qual seja, não desmembrar o projeto da obra, cuja funcionalidade somente seria alcançada se executado por completo, ou tomar todas as providências necessárias à continuidade da execução completa do projeto. 
	Exame técnico
	15. A proposta da Secex/TCE foi acolhida pelo Ministro relator, e em cumprimento ao seu despacho (peça 103) , autorizando a realização da citação, foram encaminhados os ofícios de peças 105 e 106 aos endereços constantes na base da Receita Federal e Renach. O ofício 26.922/2020-TCU-Seproc (peça 105) , datado de 3/6/2020, foi recebido no endereço do responsável em 12/6/2020, conforme AR de peça 107.
	16. O quadro reproduzido a seguir, elaborado no âmbito do Despacho de Conclusão das Comunicações Processuais (peça 109) , resume as providências inerentes às comunicações processuais. 
	Natureza
	Comunica-ção 
	Data de expedição
	Peça
	Destina-tário
	Origem do endereço
	Data da ciência ou motivo da devolução
	Peça da ciência
	Peça da Resposta

	Citação
	Ofício 26921/2020-Secomp-4
	10/6/2020
	106
	Roberto Oliveira Maia da Silva
	Receita Federal
	Mudou-se
	Não houve
	Não houve

	Citação
	Ofício 26922/2020-Secomp-4
	10/6/2020
	105
	Roberto Oliveira Maia da Silva
	Renach
	12/06/2020
	107
	Não houve

	Da validade das notificações:
	17. Preliminarmente, cumpre tecer breves considerações sobre a forma como são realizadas as comunicações processuais no TCU. A esse respeito, destacam-se o art. 179, do Regimento Interno do TCU (Resolução 155, de 4/12/2002) e o art. 4º, inciso III, § 1º, da Resolução TCU 170, de 30 de junho de 2004, in verbis: (...) 
	18. Bem se vê, portanto, que a validade da citação via postal não depende de que o aviso de recebimento seja assinado pelo próprio destinatário da comunicação, o que dispensa, no caso em tela, a entrega do AR em 'mãos próprias'. A exigência da norma é no sentido de o Tribunal verificar se a correspondência foi entregue no endereço correto, residindo aqui a necessidade de certeza inequívoca. 
	19. Não é outra a orientação da jurisprudência do TCU, conforme se verifica dos julgados a seguir transcritos:
	'São válidas as comunicações processuais entregues, mediante carta registrada, no endereço correto do responsável, não havendo necessidade de que o recebimento seja feito por ele próprio (Acórdão 3648/2013-TCU-Segunda Câmara, Relator Ministro JOSÉ JORGE) ;
	É prescindível a entrega pessoal das comunicações pelo TCU, razão pela qual não há necessidade de que o aviso de recebimento seja assinado pelo próprio destinatário. Entregandose a correspondência no endereço correto do destinatário, presume-se o recebimento da citação. (Acórdão 1019/2008-TCU-Plenário, Relator Ministro BENJAMIN ZYMLER) ;
	As comunicações do TCU, inclusive as citações, deverão ser realizadas mediante Aviso de Recebimento - AR, via Empresa Brasileira de Correios e Telégrafos, bastando para sua validade que se demonstre que a correspondência foi entregue no endereço correto. (Acórdão 1526/2007-TCU-Plenário, Relator Ministro AROLDO CEDRAZ) .'
	20. A validade do critério de comunicação processual do TCU foi referendada pelo Supremo Tribunal Federal, nos termos do julgamento do MS-AgR 25.816/DF, por meio do qual se afirmou a desnecessidade da ciência pessoal do interessado, entendendo-se suficiente a comprovação da entrega do 'AR' no endereço do destinatário:
	'Ementa: agravo regimental. Mandado de segurança. Desnecessidade de intimação pessoal das decisões do tribunal de contas da união. art. 179 do regimento interno do TCU. Intimação do ato impugnado por carta registrada, iniciado o prazo do art. 18 da lei nº 1.533/51 da data constante do aviso de recebimento. Decadência reconhecida. Agravo improvido.
	O envio de carta registrada com aviso de recebimento está expressamente enumerado entre os meios de comunicação de que dispõe o Tribunal de Contas da União para proceder às suas intimações.
O inciso II do art. 179 do Regimento Interno do TCU é claro ao exigir apenas a comprovação da entrega no endereço do destinatário, bastando o aviso de recebimento simples.' 
	Da revelia do responsável Roberto Oliveira Maia da Silva
	21. No caso vertente, a citação se deu em endereços provenientes de pesquisas de endereços realizadas pelo TCU (vide parágrafos acima) . A entrega do ofício citatório nesse endereço ficou comprovada conforme detalhamento do quadro do item 16 desta instrução.
	22. Nos processos do TCU, a revelia não leva à presunção de que seriam verdadeiras todas as imputações levantadas contra os responsáveis, diferentemente do que ocorre no processo civil, em que a revelia do réu opera a presunção da verdade dos fatos narrados pelo autor (Acórdão 1009/2018-TCU-Plenário, Relator: BRUNO DANTAS; 2369/2013 - TCU - Plenário, Relator: BENJAMIN ZYMLER e 2449/2013 - TCU - Plenário, Relator: BENJAMIN ZYMLER) . Dessa forma, a avaliação da responsabilidade do agente não pode prescindir da prova existente no processo ou para ele carreada. 
	23. Ao não apresentar sua defesa, os responsáveis deixaram de produzir prova da regular aplicação dos recursos sob sua responsabilidade, em afronta às normas que impõem aos gestores públicos a obrigação legal de, sempre que demandados pelos órgãos de controle, apresentar os documentos que demonstrem a correta utilização das verbas públicas, a exemplo do contido no art. 93 do Decreto-Lei 200/1967: 'Quem quer que utilize dinheiros públicos terá de justificar seu bom e regular emprego na conformidade das leis, regulamentos e normas emanadas das autoridades administrativas competentes'. 
	24. Mesmo as alegações de defesa não sendo apresentadas, considerando o princípio da verdade real que rege esta Corte, foram analisadas na instrução anterior todos os argumentos apresentados pelo responsável após a conversão desta TCE, cuja conclusão manteve a irregularidade. Ademais, em consulta aos sistemas corporativos do instaurador, verifica-se que os responsáveis continuam inadimplentes.
	25. Em se tratando de processo em que a parte interessada não se manifestou acerca das irregularidades imputadas em sua citação e tendo sido rejeitadas as alegações já apresentadas, conforme itens 11 a 13 desta instrução, não há elementos para que se possa efetivamente aferir e reconhecer a ocorrência de boa-fé na sua conduta, podendo este Tribunal, desde logo, proferir o julgamento de mérito pela irregularidade das contas, conforme os termos dos §§ 2º e 6º do art. 202 do Regimento Interno do TCU. (Acórdão 2064/2011-TCU-Primeira Câmara (relator: Ubiratan Aguiar) , 6.182/2011-TCU-1ª Câmara (relator: Weber de Oliveira) , 4.072/2010-TCU-1ª Câmara (Relator: Valmir Campelo) , 1.189/2009-TCU-1ª Câmara (Relator: Marcos Bemquerer) , 731/2008-TCU-Plenário (Relator: Aroldo Cedraz) .
	26. Dessa forma, ante o silêncio do responsável Roberto Oliveira Maia da Silva, deve ser considerado sua revelia, nos termos do art. 12, §3º, da Lei 8.443/1992, devendo as contas ser julgadas irregulares, condenando-o ao débito apurado e aplicando-lhe a multa prevista no art. 57 da Lei 8.443/1992.
	Apreciação do Prejuízo ao Contraditório e Ampla Defesa
	27. Verifica-se que não houve o transcurso de mais de dez anos desde o fato gerador sem que tenha havido a notificação dos responsáveis pelo Ministério da Integração Nacional (art. 6º, inciso II, c/c art. 19 da IN/TCU 71/2012, modificada pela IN/TCU 76/2016) , uma vez que o fato gerador da irregularidade sancionada ocorreu em 21/1/2012 (prazo para prestação de contas) e os responsáveis foram notificados por edital em 19/12/2017.
	Valor de Constituição da TCE 	
	28. Verifica-se, ainda, que o valor atualizado do débito apurado (sem juros) ultrapassa a cifra de R$ 10 milhões, valor bem superior ao limite mínimo de R$ 100.000,00, estabelecido nos arts. 6º, inciso I, e 19 da IN/TCU 71/2012, modificada pela IN/TCU 76/2016. 
	Prescrição da Pretensão Punitiva
	29. Vale ressaltar que a pretensão punitiva do TCU, conforme Acórdão 1441/2016-TCU-Plenário, Relator: Benjamin Zymler, que uniformizou a jurisprudência acerca dessa questão, subordina-se ao prazo geral de prescrição indicado no art. 205 do Código Civil, que é de dez anos, contado da data de ocorrência da irregularidade sancionada, nos termos do art. 189 do Código Civil, sendo este prazo interrompido pelo ato que ordenar a citação, a audiência ou a oitiva dos responsáveis.
	30. No caso em exame, a perspectiva de aplicação de penalidade aos responsáveis não será alcançada pela prescrição, uma vez que as irregularidades sancionadas se deram em 21/1/2012 (prazo final de prestação de contas) e o ato de ordenação ocorreu em 29/5/2020 (peça 103) .
	Conclusão
	31. Em face da análise promovida na seção 'Exame Técnico', verifica-se que o responsável Roberto Oliveira Maia da Silva não logrou comprovar a boa e regular aplicação dos recursos. Instado a se manifestar, optou pelo silêncio, configurando a revelia, nos termos do § 3º, do art. 12, da Lei 8.443/1992. Ademais, inexistem nos autos elementos que demonstrem a sua boa-fé ou a ocorrência de outras excludentes de culpabilidade.
	32. Verifica-se também que não houve a prescrição da pretensão punitiva, conforme análise já realizada.
	33. Deve ser proposto, portanto, que as contas do responsável sejam julgadas irregulares, nos termos do art. 202, § 6º, do Regimento Interno do TCU, com a imputação do débito atualizado monetariamente e acrescido de juros de mora, nos termos do art. 202, §1º do Regimento Interno do TCU, descontado o valor recolhido, com a aplicação da multa prevista no art. 57 da Lei 8.443/1992.
	34. Por fim, como não houve elementos que pudessem modificar o entendimento acerca das irregularidades em apuração, mantém-se a matriz de responsabilização presente ao final da instrução de peça 100.
	Proposta de encaminhamento
	35. Diante do exposto, submetemos os autos à consideração superior, propondo ao Tribunal:
	a) considerar revel o responsável Roberto Oliveira Maia da Silva, para todos os efeitos, dando-se prosseguimento ao processo, com fulcro no art. 12, § 3º, da Lei 8.443/1992; 
	b) julgar irregulares, nos termos dos arts. 1º, inciso I, 16, inciso III, alínea 'c', da Lei 8.443/1992, c/c os arts. 19 e 23, inciso III, da mesma Lei, as contas de Roberto Oliveira Maia da Silva, condenando-o ao pagamento da importância a seguir especificada, atualizada monetariamente e acrescida dos juros de mora, calculados a partir da data discriminada até a data da efetiva quitação do débito, fixando-lhe o prazo de quinze dias, para que comprove, perante o Tribunal, o recolhimento da referida quantia aos cofres do Tesouro Nacional, nos termos do art. 23, inciso III, alínea 'a', da citada lei, c/c o art. 214, inciso III, alínea 'a', do Regimento Interno do TCU.  
	Débito relacionado ao responsável Roberto Oliveira Maia da Silva:
	DATA
	VALOR (R$) 
	D/C

	29/12/2009
	2.453.805,84
	D

	14/6/2010
	1.912.784,02
	D

	29/9/2010
	1.657.484,60
	D

	28/9/2011
	   115.084,29
	C

	Valor atualizado do débito (com juros) em 29/7/2020: R$ 13.161.360,98
	c) aplicar ao responsável Roberto Oliveira Maia da Silva a multa prevista no art. 57 da Lei 8.443/1992 c/c o art. 267 do Regimento Interno do TCU, fixando-lhe o prazo de quinze dias, a contar da notificação, para que comprove, perante o Tribunal (art. 214, III, alínea 'a', do Regimento Interno do TCU) , o recolhimento da dívida aos cofres do Tesouro Nacional, atualizada monetariamente desde a data do acórdão proferido por este Tribunal até a do efetivo recolhimento, se paga após o vencimento, na forma da legislação em vigor;
	d) autorizar, desde logo, a cobrança judicial das dívidas, caso não atendida a notificação, na forma do disposto no art. 28, inciso II, da Lei 8.443/1992;
	e) autorizar também, desde logo, se requerido, com fundamento no art. 28, inciso I, da Lei 8.443, de 1992, c/c o art. 217, §§ 1º e 2º do Regimento Interno do TCU, o parcelamento das dívidas em até 36 parcelas, incidindo, sobre cada parcela, corrigida monetariamente, os correspondentes acréscimos legais, fixando-lhe o prazo de quinze dias, a contar do recebimento da notificação, para comprovarem, perante o Tribunal, o recolhimento da primeira parcela, e de trinta dias, a contar da parcela anterior, para comprovar os recolhimentos das demais parcelas, devendo incidir, sobre cada valor mensal, atualizado monetariamente, os juros de mora devidos, no caso do débito, na forma prevista na legislação em vigor, alertando os responsáveis de que a falta de comprovação do recolhimento de qualquer parcela importará o vencimento antecipado do saldo devedor, nos termos do § 2º do art. 217 do Regimento Interno deste Tribunal; 
	f) enviar cópia do Acórdão a ser prolatado, bem como do Relatório e do Voto que o fundamentarem à Procuradoria da República no Estado da Bahia, nos termos do § 3º do art. 16 da Lei 8.443/1992, c/c o § 7º do art. 209 do Regimento Interno do TCU, para adoção das medidas cabíveis; e
	g) enviar cópia do Acórdão que vier a ser proferido ao Ministério do Desenvolvimento Regional e ao responsável, para ciência, informando que a presente deliberação, acompanhada do Relatório e do Voto que a fundamenta, está disponível para a consulta no endereço www.tcu.gov.br/acordaos, além de esclarecer que, caso requerido, o TCU poderá fornecer sem custos as correspondentes cópias, de forma impressa."
3.	Enfim, por intermédio do Exmo. Sr. Procurador Júlio Marcelo de Oliveira, o MPTCU manifestou a sua concordância em relação à aludida proposta da unidade técnica, tendo lançado o seu parecer à Peça 113 nos seguintes termos:
	" (...) O Ministério Público de Contas manifesta-se de acordo com a proposta de encaminhamento elaborada pela Secex/TCE (peças 110 a 112) , no sentido de que Roberto Oliveira Maia da Silva, ex-prefeito de Bom Jesus da Lapa/BA (gestão 2009/2016) , seja considerado revel, julgando-se suas contas irregulares, com condenação em débito e aplicação de multa, em razão ausência de funcionalidade do objeto do Convênio 712.806/2009, sem aproveitamento útil da obra executada, cujo projeto foi indevidamente desmembrado, sem que estivessem assegurados os recursos financeiros necessários para a sua execução total.
	O único ajuste a ser feito na proposta da unidade técnica é em relação às datas de referências das parcelas do débito, que devem corresponder não às datas de emissão das ordens bancárias, mas às datas do correspondente crédito na conta específica do ajuste, evidenciadas nos extratos bancários inseridos no Siconv (Plataforma +Brasil, aba 'Prestação de Contas', campo 'Anexos') . Com esse ajuste, a tabela de composição do débito passa a ser a seguinte:
	DATA
	VALOR (R$) 
	D/C

	4/1/2010
	2.453.805,84
	D

	17/6/2010
	1.912.784,02
	D

	1/10/2010
	1.657.484,60
	D

	28/9/2011
	115.084,29
	C

	Brasília, em 13 de agosto de 2020."
4.	Foi apensado ao presente feito, contudo, o TC Processo 018.546/2014-5 por força do aludido Acórdão 788/2018-TCU-Plenário diante da conversão do referido processo de monitoramento na presente tomada de contas especial.
É o Relatório.

não há.

Procurador Júlio Marcelo de Oliveira.

TOMADA DE CONTAS ESPECIAL A PARTIR DA CONVERSÃO DE PROCESSO DE MONITORAMENTO. ACÓRDÃO 1.820/2017-TCU-PLENÁRIO. CONVÊNIO. NÃO COMPROVAÇÃO DA BOA E REGULAR APLICAÇÃO DOS RECURSOS FEDERAIS. CITAÇÃO DO ENTÃO GESTOR-MUNICIPAL. REVELIA. CONTAS IRREGULARES. DÉBITO. MULTA. CIÊNCIA.

TOMADA DE CONTAS ESPECIAL (TCE)

Secretaria de Controle Externo de Tomada de Contas Especial (Secex-TCE).

Trata-se de tomada de contas especial autuada em desfavor de Roberto Oliveira Maia da Silva, como então prefeito de Bom Jesus da Lapa - BA (gestões:  2009-2012 e 2013-2016) , a partir da conversão do processo de monitoramento por força do Acórdão 788/2018 proferido pelo Plenário do TCU no bojo do TC Processo 018.546/2014-5 (apensado) , diante de irregularidades na aplicação dos recursos inerentes ao Convênio n.º 421/2009 celebrado entre o então Ministério da Integração Nacional e o aludido município para promover a contenção no entorno da lagoa junto ao bairro de São Gotardo, com a ampliação da capacidade de acumulação volumétrica, por meio do aporte de recursos federais sob o valor de R$ 6.024.074,46, tendo a vigência do ajuste sido estipulada para o período de 23/12/2009 a 22/11/2013.
2.	Eis que, a partir do Parecer Financeiro n.º 120/2018 (Peça 60) , o tomador de contas assinalou a responsabilidade de Roberto Oliveira Maia da Silva e Eures Ribeiro Pereira, como gestor-sucessor, pelo dano ao erário sob o valor original de R$ 6.024.074,46, abatendo o valor já restituído de R$ 115.084,29.
3.	Já no âmbito do TCU, ao descaracterizar as responsabilidades de Eures Ribeiro Pereira e do Município de Bom Jesus da Lapa - BA, além de todos os gestores do então Ministério da Integração Nacional, a Secex-TCE promoveu a citação de Roberto Oliveira Maia da Silva, com base no despacho do Ministro-Relator à Peça 103, para apresentar a respectiva defesa em decorrência da não comprovação da boa e regular aplicação dos recursos federais repassados e da ausência de funcionalidade do objeto pactuado, sem o útil aproveitamento da obra parcialmente executada.
4.	A despeito, contudo, da regular notificação, o referido responsável deixou transcorrer in albis o prazo para a produção da correspondente defesa, passando à condição de revel, nos termos do art. 12, § 3º, da Lei n.º 8.112, de 1992.
5.	De todo modo, após a análise final do feito, a unidade técnica pugnou pela irregularidade das contas de Roberto Oliveira Maia da Silva para condená-lo em débito e em multa, tendo o MPTCU anuído a essa proposta, sem prejuízo, entretanto, de sugerir algunas alterações nas datas de referência para as parcelas do subjacente dano ao erário.
6.	O TCU pode incorporar o parecer da unidade técnica a estas razões de decidir, sem prejuízo de acolher a aludida sugestão do Parquet especial. 
7.	A Secex-TCE evidenciou que a responsabilidade de Roberto Oliveira Maia da Silva resultaria da indevida ausência de comprovação da boa e regular aplicação dos aludidos recursos federais, diante do indevido desmembramento do projeto de obra pública e da falta de providências necessárias à conclusão da segunda etapa do empreendimento, tendo restado, assim, imprestável a primeira etapa, já que os itens de serviço executados não seriam suficientes para assegurar a devida funcionalidade da obra em favor da sua finalidade pública.	
8.	Bem se vê que, em sintonia, entre outros, com os Acórdãos 1.194/2009 e 3.991/2015, da 1ª Câmara, os Acórdãos 27/2004, 6.235/2013 e 3.223/2017, da 2ª Câmara, e os Acórdãos 11/1997 e 997/2015, do Plenário, a jurisprudência do TCU estaria firmada no sentido da pessoal responsabilidade do gestor pela efetiva comprovação da boa e regular aplicação dos recursos federais recebidos, submetendo todo aquele que administra os recursos públicos ao dever de demonstrar o correto emprego dos valores federais, nos termos do art. 70, parágrafo único, da Constituição de 1988 e do art. 93 do Decreto-Lei nº 200, de 1967.
9.	Por esse prisma, como a ausência dos documentos comprobatórios sobre o efetivo dispêndio na execução do aludido objeto pactuado impediu o imprescindível estabelecimento do necessário nexo causal entre os recursos federais repassados e os supostos dispêndios incorridos no referido ajuste, resultando na ausência de efetiva demonstração sobre a boa e regular aplicação dos recursos federais transferidos, a partir, por exemplo, da subsequente ausência de funcionalidade da aludida obra em prol da comunidade local, restou configurada a ofensa não só às regras legais, mas também aos princípios basilares da administração pública, já que, ao final e ao cabo, o gestor-antecessor deixou de prestar satisfação à sociedade sobre o efetivo emprego dos recursos públicos postos à sua disposição, e, assim, restaria efetivamente confirmada a presunção legal de dano ao erário para a subsequente condenação do aludido responsável em débito e em multa.
10.	Não subsistiria, enfim, a eventual prescrição da pretensão punitiva do TCU sobre o presente caso concreto, nos termos do Acórdão 1441/2016-TCU-Plenário, diante da ausência do transcurso de mais de dez anos entre a ordem para a citação no âmbito do TCU, em 29/5/2020 (Peça 103) , e a data fatal para a prestação de contas final do aludido ajuste, em 21/1/2014.
11.	Eis que, por meio do aludido Acórdão 1.441/2016 proferido na Sessão Extraordinária de 8/6/2016, o Plenário do TCU firmou o seu entendimento no sentido de que a prescrição da pretensão punitiva deve seguir a regra geral do prazo decenal, contado a partir do fato, em linha com o art. 205 do Código Civil brasileiro, interrompendo a contagem do aludido prazo com a ordem de citação, nos termos do art. 240, caput, da Lei n.º 13.105 (Código Processual Civil) , de 2015.
12. 	Sem prejuízo, no entanto, do respeito a esse entendimento do Tribunal, deve ser reiterada a minha ressalva já registrada em vários outros julgados do TCU no sentido de que, na ausência de lei específica, o TCU não deveria aplicar qualquer prazo prescricional sobre a referida pretensão punitiva ou, então, na pior das hipóteses, o Tribunal deveria aplicar a regra prescricional fixada pela Lei n.º 9.873, de 1999, não só porque ela trata diretamente de prescrição no âmbito do direito administrativo sancionador, mas também porque, entre outras medidas, a aludida lei manda aplicar o prazo prescricional penal, quando a infração administrativa também configure crime, além de determinar expressamente que, diante de ilícito continuado ou permanente, a contagem do prazo deve iniciar a partir da cessação do aludido ilícito.
13. 	A despeito, então, de registrar essa minha posição pessoal, o TCU deve pugnar pela pronta aplicação da multa legal em desfavor do aludido responsável a partir do entendimento fixado pelo aludido Acórdão 1441/2016-TCU-Plenário.
14.	Diante, portanto, dos elementos de convicção até obtidos neste processo, o TCU deve julgar irregulares as contas de Roberto Oliveira Maia da Silva para condená-lo ao pagamento do correspondente débito, além de lhe aplicar a multa prevista no art. 57 da Lei n.º 8.443, de 1992.
Ante o exposto, pugno pela prolação do Acórdão ora submetido a este Colegiado. 
TCU, Sala das Sessões, em 15 de setembro de 2020.
Ministro-Substituto ANDRÉ LUÍS DE CARVALHO 
Relator